【裁判字號】    97,中簡,2307
【裁判日期】    970905
【裁判案由】    偽造文書
【裁判全文】
臺灣臺中地方法院刑事簡易判決        97年度中簡字第2307號
聲  請  人  臺灣臺中地方法院檢察署檢察官
被      告  乙○○
            郭瑪妮  原文名：.
上列被告等因偽造文書案件，經檢察官聲請以簡易判決處刑（九
十七年度偵字第一三一一九號），本院判決如下：
    主    文
乙○○共同連續行使明知為不實之事項，而使公務員登載於職務
上所掌之公文書，足以生損害於公眾，處有期徒刑月，如易科
罰金，以銀元佰元即新臺幣玖佰元折算壹日。減為有期徒刑壹
月又拾伍日，如易科罰金，以銀元佰元即新臺幣玖佰元折算壹
日。
郭瑪妮（原文名：甲○○○○）共同連續行使明知為不實之事項，而
使公務員登載於職務上所掌之公文書，足以生損害於公眾，處有
期徒刑月，如易科罰金，以銀元佰元即新臺幣玖佰元折算壹
日。減為有期徒刑壹月又拾伍日，如易科罰金，以銀元佰元即
新臺幣玖佰元折算壹日。並於刑之執行完畢或赦免後，驅逐出境
。
    犯罪事實及理由
一、乙○○明知與印尼人郭瑪妮（原文名：ＭＡＲＮＩ）並無結
    婚之真意，竟仍與郭瑪妮、田美霞（另由臺灣板橋地方法院
    審理）及真實姓名年籍均不詳綽號「阿輝」之成年人，共同
    基於使公務員登載不實文書及行使使公務員登載不實文書之
    概括犯意聯絡，透過該「阿輝」之成年人及田美霞之仲介及
    協助，辦理下列假結婚之相關事宜，以便郭瑪妮來臺工作：
（一）乙○○由田美霞陪同，於民國九十三年九月八日前往印尼
      ，與郭瑪妮於九十三年九月十四日在印尼勿加西縣辦理假
      結婚手續，取得該縣區政府居民與民事登記處核發之結婚
      證明書後，於九十四年五月十二日持向我國駐印尼臺北經
      濟貿易代表處（下稱駐印尼代表處）辦理結婚證件之認證
      手續，而使承辦公務員依所附結婚證明書形式審查後，將
      此不實事項登載於職務上所製作之認證書上，足生損害於
      外交部管理認證之正確性。
（二）嗣乙○○返臺後，於九十四年六月二十四日持上揭結婚證
      明書及認證資料向雲林縣北港鎮戶政事務所辦理結婚登記
      而行使之，致使該管戶政事務所之公務員經形式審查後，
      誤信乙○○與郭瑪妮有結婚之真意，且確已結婚，而將此
      不實事項登載於職務上所掌公文書即戶籍謄本等電腦檔案
      紀錄，並據此核發配偶欄為郭瑪妮之乙○○國民身分證及
      戶籍謄本，足生損害於該戶政事務所對戶籍資料管理之正
      確性。
（三）再由郭瑪妮檢具前揭虛偽不實之戶籍謄本，於九十四年六
      月二十八日以來臺依親名義，向我國駐印尼代表處申請停
      留簽證而行使之，使承辦公務員依其所提書面資料形式審
      查後將上開不實事項，登載於其職務上所掌管之登記文件
      簿冊，並核發內容不實之中華民國簽證（簽證號碼000
      00000）予郭瑪妮，許可其以依親為由入境，足生損
      害於外交部對於外籍人士在臺居留管理之正確性。嗣郭瑪
      妮於九十四年七月十四日即持前開核發之簽證由田美霞陪
      同來臺後，隨即由田美霞安排其住所及工作。迄九十七年
      四月二日，郭瑪妮在臺中縣大里市○○路三六六巷七號前
      遭內政部入出國及移民署專勤事務第二大隊臺中市專勤隊
      查獲，而查知上情。
二、本件證據：
（一）被告郭瑪妮於警詢及偵查中之自白。
（二）證人林武王於警詢之陳述。
（三）證人林文智即另案被告田美霞之前夫於警詢之證詞。
（四）雲林縣警察局九十四年十一月二十四日雲警外字第○九四
      ○○四七二五二號函附之可疑結婚查訪紀錄表。
（五）田美霞、乙○○、郭瑪妮之旅客入出境記錄查詢。
（六）雲林縣北港鎮戶政事務所九十七年四月八日雲北戶字第○
      九七○○○○七五七號函附之乙○○與郭瑪妮結婚登記申
      請書、經駐印尼代表處認證之印尼勿加西縣區政府居民與
      民事登記處證明書、聲明書、換發國民身分證身請書（以
      上均影本）及戶籍謄本各一份。
（七）駐印尼代表處九十七年四月二十四日印尼領字第○九七○
      ○○○○二三四○號函附之被告郭瑪妮申辦赴臺之簽證申
      請表一份。
三、被告乙○○、郭瑪妮二人行為後，刑法業於九十四年一月七
    日修正，於同年二月二日公布，於九十五年七月一日施行。
    按行為後法律有變更者，適用行為時之法律，但行為後之法
    律有利於行為人者，適用最有利於行為人之法律，修正後即
    現行刑法第二條第一項定有明文。又按比較新舊法，應就罪
    刑有關之共犯、未遂犯、想像競合犯、牽連犯、連續犯、結
    合犯，以及累犯加重、自首減輕暨其他法定加減原因（如身
    分加減）與加減例等一切情形，綜其全部罪刑之結果而為比
    較，此有最高法院九十五年五月二十三日第八次刑庭會議決
    議第一、（四）則可資參照：
（一）刑法第三十三條第五款關於罰金數額之規定，由銀元一元
      以上，修正為新臺幣一千元以上，以百元計算之。本件就
      被告所涉之刑法第二百十四條規定，於上開增訂修正結果
      ，罰金刑之最高額固無變更，最低額則由「銀元一元（即
      新臺幣三元）以上」，提高為「新臺幣一千元以上」。新
      舊法比較結果，以舊法有利於行為人，依現行刑法第二條
      第一項前段規定，應適用行為時法律即舊法之規定。
（二）法定刑為罰金之提高標準之新舊法適用：按現行刑法第二
      條第一項明文規定：「行為後法律有變更者，適用行為時
      之法律。但行為後之法律有利於行為人者，適用最有利於
      行為人之法律。」惟此「法律變更」與法律修正之概念有
      別；所謂法律變更應係指因法律修正而「刑罰」有實質之
      更異而言（如修正後新舊法法定本刑輕重變更），始有依
      上開規定為準據法而比較適用新法或舊法之問題。如新舊
      法處罰之輕重仍然相同，並無有利或不利之情形，即無適
      用上開規定為比較之餘地，自應依一般法律適用之原則，
      適用現行、有效之裁判時法論處…況依刑法施行法第一條
      之一之立法說明，謂該條文第二項係「考量新修正之刑法
      施行後，不再適用『現行法規所定貨幣單位折算新臺幣條
      例』，為使罰金數額趨於一致，避免衍生新舊法比較適用
      問題，以緩和實務適用法律之衝擊之前提下，規定第二項
      如上」等詞，顯見刑法施行法第一條之一第二項增訂後，
      自無再就「現行法規所定貨幣單位折算新臺幣條例」、「
      罰金罰鍰提高標準條例」比較新舊法適用之問題，最高法
      院九十六年度臺上字第四一八五號判決意旨參照。故本件
      被告所涉犯之刑法第二百十四條，揆諸上揭判決意旨，關
      於罰金刑提高標準部分，自應逕行適用刑法施行法第一條
      之一第一項、第二項前段。
（三）刑法第二十八條：按刑法第二條第一項之規定，係規範行
      為後「法律變更」所生新舊法比較適用之準據法，故被告
      行為後刑法條文之修正，對於被告並無有利或不利之情形
      者（例如新舊法處罰輕重相同，犯罪構成要件亦無寬嚴之
      別等），即無適用修正後刑法第二條第一項之規定比較新
      舊法適用之問題。被告行為後，刑法於九十四年二月二日
      修正公布，於九十五年七月一日施行，刑法第二十八條關
      於共同正犯之規定，修正前係規定：「二人以上共同實施
      犯罪之行為者，皆為正犯。」修正後則規定：「二人以上
      共同實行犯罪之行為者，皆為正犯。」修正理由係在排除
      「預備共同正犯」及「陰謀共同正犯」之適用，修正刑法
      第二十八條雖將舊法之「實施」修正為「實行」，其中「
      實施」一語，涵蓋陰謀、預備、著手及實行之概念在內，
      其範圍較廣；而「實行」則著重於直接從事構成犯罪事實
      之行為，其範圍較狹；二者之意義及範圍固有不同，但對
      於被告二人共同販賣第二級毒品之犯行，既屬實行犯罪行
      為之正犯，刑法第二十八條之修正內容，對於被告二人並
      無「有利或不利」之影響。依上說明，應無適用修正後刑
      法第二條第一項之規定比較新舊法適用之問題（參見最高
      法院九十五年度臺上字第五五八九號判決意旨）。是本件
      關於被告二人成立共犯部分，毋庸依刑法第二條第一項規
      定為新舊法之比較，而應依一般法律適用原則，適用裁判
      時刑法第二十八條規定，論以共犯（最高法院九十五年十
      一月七日第二十一次刑事庭會議決議意旨參照）。
（四）刑法第五十六條原規定：「連續數行為而犯同一之罪名者
      ，以一罪論。但得加重其刑至二分之一。」，惟被告二人
      行為後，新修正刑法已刪除第五十六條連續犯之規定，此
      刪除雖非犯罪構成要件之變更，但顯已影響行為人刑罰之
      法律效果，自屬法律有變更。而本件被告二人多次犯行，
      依行為時之舊法，僅分別論以一行使使公務員登載不實罪
      ，並得加重其刑至二分之一；而依裁判時之新法，被告二
      人前開犯行，即須分論併罰，是比較新、舊法之結果，自
      以被告二人行為時之法律，較有利於被告二人。
（五）綜合上述各條文修正前、後之比較，揆諸前揭最高法院決
      議及修正後刑法第二條第一項規定之「從舊從輕」原則，
      被告自應適用其行為時之法律，即修正前刑法之相關規定
      予以論處。
四、按刑法第二百十四條所謂使公務員登載不實事項於公文書罪
    ，須一經他人之聲明或申報，公務員即有登載之義務，並依
    其所為之聲明或申報予以登載，而屬不實之事項者，始足構
    成，若其所為聲明或申報，公務員尚須為實質之審查，以判
    斷其真實與否，始得為一定之記載者，即非本罪所稱之使公
    務員登載不實，最高法院七十三年臺上字第一七一○號判例
    意旨可資參照。查駐印尼代表處公務員認證前開內容不實印
    尼結婚證書時，僅就該外國公文書之真正予以形式上審查，
    又核發郭瑪妮簽證時，係根據前次結婚證書之認證及戶政機
    關之登記而為辦理，故該次認證及簽證均屬書面形式審查，
    且依據修正前刑法第五條第五款規定，此部分行為屬中華民
    國刑法效力所及。又戶政事務所公務員對於戶籍登記之申請
    ，僅就當場提出之文書資料作形式審核，並未就二人結婚真
    意如何，作實質審核。是核被告乙○○、郭瑪妮二人上開所
    為，均係犯刑法第二百十六條、第二百十四條之行使使公務
    員登載不實文書罪（行使登載不實之戶籍謄本、認證書及中
    國民國簽證部分）及刑法第二百十四條之使公務員登載不實
    罪（戶籍謄本、認證書及中華民國簽證部分）。又被告乙○
    ○、郭瑪妮二人就行使登載不實之戶籍謄本、認證書及中華
    民國簽證部分，其使公務員登載不實文書之低度行為，為行
    使使公務員登載不實文書之高度行為所吸收，均不另論罪。
    被告乙○○、郭瑪妮與田美霞及真實姓名年籍均不詳綽號「
    阿輝」之成年人間，就上揭犯行有犯意聯絡，行為分擔，均
    為共同正犯。另被告乙○○、郭瑪妮二人先後三次行使使公
    務員登載不實文書罪（行使登載不實之戶籍謄本、認證書及
    中華民國簽證部分）之犯行，時間緊接，且均觸犯構成要件
    相同之罪，顯係基於概括犯意反覆為之，應依修正前刑法第
    五十六條連續犯規定，論以行使使公務員登載不實文書罪，
    並加重其刑。爰審酌被告乙○○、郭瑪妮二人為謀取私益，
    以假結婚方式使郭瑪妮入境，所為已造成我國對戶籍資料管
    理及外國人入境管理之危害，且以此脫法方式讓外國人入境
    打工，亦妨害本國勞工之工作權，於社會公共秩序之妨害匪
    淺，而有損及我國之國際聲譽，然衡被告犯罪後坦承犯行，
    尚知所悔改，及其智識程度、素行、犯後態度尚佳等一切情
    狀，量處如主文所示之刑。
五、被告乙○○、郭瑪妮二人行為後，刑法第四十一條第一項前
    段亦有修正，被告二人行為時，依修正前刑法第四十一條第
    一項前段、罰金罰鍰提高標準條例第二條（現已刪除）之規
    定，有期徒刑、拘役易科罰金之折算標準，原以銀元一百元
    、二百元、三百元折算一日，經折算為新臺幣後，應以新臺
    幣三百元、六百元、九百元折算一日，而刑法第四十一條第
    一項前段修正後，則規定為以新臺幣一千元、二千元或三千
    元折算一日，此因屬科刑規範事項之變更，其折算標準為裁
    判時所應諭知，自有就新舊法規定比較之必要，經比較新舊
    法結果，以被告二人行為時關於易科罰金之規定，較有利於
    被告（按定易科罰金之折算標準，係屬科刑規範事項，非屬
    最高法院九十五年五月二十三日九十五年第八次刑庭會議決
    議第一、（四）則所定，比較新舊法應就罪刑有關之共犯、
    未遂犯、想像競合犯、牽連犯、連續犯、結合犯，以及累犯
    加重、自首減輕暨其他法定加減原因（如身分加減）與加減
    例等一切情形，綜其全部罪刑之結果而為比較之情形，其既
    非屬法律適用之情形，即無與之綜合比較之適用，附此敘明
    ），是應依修正前刑法第四十一條第一項前段、修正刪除罰
    金罰鍰提高標準條例第二條之規定，諭知易科罰金之折算標
    準。再被告二人上開犯罪行為均在九十六年四月二十四日以
    前，皆合於中華民國九十六年罪犯減刑條例第二條第一項第
    三款所定減刑之條件，應依該條規定減其刑期二分之一，並
    均依同條例第九條及前述說明，諭知易科罰金之折算標準。
    另查被告郭瑪妮係印尼籍，為外國人，持停留簽證於九十四
    年七月十四日入境，其停留期限為一百八十日，有郭瑪妮旅
    客入出境記錄查詢及簽證資料在卷可稽，顯已逾期居留臺灣
    ，自屬明確。則其在我國境內犯罪，且就本案犯行受有期徒
    刑以上刑之宣告，本院認不宜任令被告郭瑪妮在我國境內繼
    續居留，有驅逐出境之必要，爰依刑法第九十五條規定，併
    諭知於其刑之執行完畢或赦免後，驅逐出境。
六、依刑事訴訟法第四百四十九條第一項、第四百五十四條第二
    項，刑法二條第一項、第二十八條、（修正前）第五十六條
    、第二百十六條、第二百十四條、（修正前）第三十三條第
    五款、（修正前）第四十一條第一項前段、第九十五條，刑
    法施行法第一條之一第一項、第二項前段，中華民國九十六
    年罪犯減刑條例第二條第一項第三款、第七條、第九條，修
    正前罰金罰鍰提高標準條例第二條，現行法規所定貨幣單位
    折算新臺幣條例第二條，逕以簡易判決處刑如主文。
中    華    民    國    97    年    9     月    5     日
                     臺中簡易庭  法  官  林慶郎
以上正本證明與原本無異。
如不服本簡易判決，得於簡易判決送達之日起十日內，以書狀敘
述理由，向本庭提出上訴（須附繕本）。
                                 書記官  廖春玉
中    華    民    國    97    年    9     月    5     日
附錄本判決論罪科刑法條
中華民國刑法第二百十四條：
  明知為不實之事項，而使公務員登載於職務上所掌之公文書，
  足以生損害於公眾或他人者，處三年以下有期徒刑、拘役或五
  百元以下罰金。
中華民國刑法第二百十六條：
  行使第二百十條至第二百十五條之文書者，依偽造、變造文書
  或登載不實事項或使登載不實事項之規定處斷。


司法院資訊處製作；財團法人民間司法改革基金會備份。
